最高法院民事判決　　　　　　　　　　　　　　　八十八年度台上字第一二九六號
　　上　訴　人　乙○○
　　被 上訴 人　甲○○
　　　　　　　　　　　　送達.
右當事人間因債務人異議之訴事件，上訴人對於中華民國八十七年四月二十八日台灣
高等法院第二審判決（八十七年度上字第三八號），提起上訴，本院判決如左：
　　主  文
上訴駁回。
第三審訴訟費用由上訴人負擔。
　　理  由
本件上訴人主張：被上訴人以台灣台北地方法院（下稱台北地院）八十一年拍字第一
三一一號拍賣抵押物裁定為執行名義，聲請該院以八十二年度執更一字第六號強制執
行查封伊所有坐落台北市中山區○○○段四六號土地應有部分三分之一及其地上建物
門牌台北市○○街二三一巷九之二號三、四樓房屋（下稱系爭房地）。惟嗣經法院判
命伊將系爭房地所有權移轉登記予被上訴人確定，本件據以執行之抵押權已因與所有
權混同而消滅。又系爭抵押債務新台幣（下同）五百五十萬元，既以買賣議定價金五
百五十萬元抵償，該債務亦因而消滅，自無再執行之餘地等情，爰提起異議之訴，求
為確認前揭拍賣抵押物裁定內被上訴人對於伊之五百五十萬元本息債權不存在及撤銷
上開強制執行事件就系爭房地所為之強制執行程序之判決。
被上訴人則以：上訴人為確保伊得以順利取得系爭房地之所有權，與其夫張簡志雄共
同簽發與價金同額本票乙紙交付伊收執，同時以系爭房地設定本金最高限額抵押權六
百六十萬元，以擔保伊因上訴人債務不履行所生損害賠償之債權。伊雖取得命上訴人
移轉所有權之勝訴確定判決，惟系爭房地早經上訴人之債權人亞州信託投資股份有限
公司（下稱亞州信託公司）實施假扣押查封，致無法持該確定判決辦理所有權移轉登
記，因而受有損害，自得行使抵押權等語，資為抗辯。
原審依審理之結果，以：查台北地院八十二年執更一字第六號拍賣抵押物強制執行事
件拍賣系爭房地，因無人應買，被上訴人以拍賣底價承受，該院尚未發給權利移轉證
書等情，為兩造所不爭，且經原審調閱上開執行卷查核無訛。則該強制執行程序尚未
終結，上訴人提起債務人異議之訴，程序上並無不合，合先敘明。又被上訴人雖訴請
上訴人辦理系爭房地所有權移轉登記及交付房地，獲得勝訴判決確定，惟系爭房地早
經亞洲信託公司實施假扣押查封在案，有原法院八十四年度上字第一一九號判決及該
假扣押執行卷可稽（一審卷四八至五十、三九、四十頁）。依土地登記規則第一百二
十九條之規定，被上訴人不得持該確定判決辦理所有權移轉登記，自不能取得系爭房
地所有權，當不生所有權與抵押權同屬一人之問題，亦無混同可言。是上訴人主張系
爭抵押權因混同而消滅，委不足採。又上訴人雖否認抵押權之擔保債權存在，並稱係
其夫張簡志雄盜用其印章簽立本票，且以買賣價金抵償，該債務已消滅云云，然被上
訴人辯稱系爭抵押債權尚存在之事實，經原審調取上開拍賣抵押物裁定聲請卷內附有
上訴人與張簡志雄共同簽發面額五百五十萬元之本票一紙核屬無訛。而兩造之買賣房
地契約第一條、第二條第一款、第十四條特約事項第一項分別載明「房地總價款為五
百五十萬元」、「一次付清總價款」、「賣方因欠買方五百五十萬元，故無條件以本
項不動產過戶給買方」等語。再參酌證人即系爭房地買賣之介紹人韋丁源於台北地院
八十三年訴字第二四二八號兩造間請求不動產所有權移轉登記事件審理中，證稱系爭
房地確係上訴人出賣與被上訴人，契約書上之簽名係上訴人所簽，價金全部付清等語
，且有張簡志雄出具收據一紙附於該卷內足憑（見該卷宗七三、三十頁）。證人即承
辦系爭買賣之代書謝志銘在該案審理中亦證稱事實如韋丁源所言，並提出系爭房地買
賣過程表為證。該過程表載明：「乙○○與甲○○房屋買賣部分(1)房屋買賣總價款五
百五十萬元（反設定六百六十萬元）」等詞（同上卷七三頁）觀之，是被上訴人辯稱
為使伊順利取得系爭房地所有權，兩造約定設定系爭抵押權登記，以擔保上訴人履行
移轉所有權之義務，尚屬可信。上訴人雖就上開拍賣抵押物裁定提起抗告，然抗告理
由僅稱係遭詐欺脅迫而成立，並未主張該本票係其夫所偽造，有原審調取原法院八十
一年抗字第一六○四號卷可按。且上訴人自訴被上訴人、韋丁源因系爭抵押權設定及
買賣涉嫌詐欺、背信、重利等罪，業經三審判決無罪確定，有最高法院八十四年度台
上字第五三四二號、原法院八十三年度上訴字第七二二七號判決附上開不動產所有權
移轉登記事件卷內可稽。依該刑事判決記載上訴人自陳係韋丁源見上訴人之夫張簡志
雄為地下錢莊所苦，乃介紹其夫向甲○○（即被上訴人）借款。上訴人取款後，其夫
將錢交予陳姓代書償還債務，以致上訴人分文未得，而上訴人之夫卻以系爭房地為甲
○○設定抵押，因認韋、徐二人涉有重利、背信、詐欺等罪嫌等語（見原法院八十四
年上字第一一九號不動產所有權移轉登記事件卷四六頁背面所附之自訴意旨），核與
證人謝志銘所提出上開買賣過程表上記載：甲○○以購屋款之部份價款三百五十五萬
元替乙○○清償一、二胎借款，另付現金九十五萬元，增值稅約一百多萬元，賣方要
求辦理「自用住宅稅率」約繳二十七萬元，買方因擔心無法順利辦妥，故預扣一百萬
元，俟過戶完成及交屋時付清等情，大致相符。又系爭房地買賣契約書上之簽名為上
訴人所簽並蓋章，亦經上訴人於上開不動產所有權移轉登記事件審理中所自認（見該
案一審卷六二頁），且上訴人於上開買賣契約末尾載「本案業由買賣雙方八十一年三
月廿八日因付清尾款後，由買方取回權狀並結案」處簽名、蓋章，足見上訴人已承認
系爭房地買賣價金已付清，上訴人之印章於八十一年三月二十八日前，均在上訴人持
有中。而為抵押權之擔保債權憑證即八十一年三月二十八日由張簡志雄及上訴人共同
簽發之本票，其上「乙○○」自難謂係其夫所盜用。上訴人又未能舉證證明該本票係
其夫張簡志雄盜用印章簽發，上訴人空言否認抵押權擔保債權（即本票）存在，自非
可採。兩造既承認房地買賣價金已付，就上訴人而言，基於出賣人地位，有請求給付
價金之權利，自無復立任何債權憑證於買方之必要，若欲表示承認買方替其清償房地
原有第一、二順位抵押債務，亦僅為三百五十五萬元，如前所述，亦無須簽立面額五
百五十萬元之本票。再參酌證人謝志銘所陳反設定抵押權之旨趣，該本票顯係因恐賣
方無法完成房地所有權移轉登記，以房地同一價額為債務不履行損害賠償之約定，至
為明確。上訴人謂以系爭房地價金抵債，抵押權所擔保債務已消滅云云，亦非可採。
綜上所述，系爭房地抵押權登記係為擔保被上訴人因上訴人債務不履行所生之損害賠
償之債權。茲上訴人所負所有權移轉登記之義務，因亞洲信託公司實施假扣押，依法
不能為所有權移轉登記，而陷於給付不能，被上訴人自受有損害，為實現其損害賠償
債權，而行使抵押權拍賣抵押物，核屬正當。上訴人請求確認前揭抵押債權本息不存
在，及撤銷上開強制執行程序，於法無據，不應准許。爰將第一審所為上訴人勝訴之
判決廢棄，改判駁回上訴人在第一審之訴，經核於法並無違背。上訴論旨，仍執陳詞
，並就原審取捨證據、認定事實之職權行使，指摘原判決不當，求予廢棄，非有理由
。
據上論結，本件上訴為無理由，依民事訴訟法第四百八十一條、第四百四十九條第一
項、第七十八條，判決如主文。
中      華      民      國    八十八    年      六      月     十一     日
                              最高法院民事第二庭
                                  審判長法官  曾  桂  香
                                        法官  劉  延  村
                                        法官  徐  璧  湖
                                        法官  劉  福  聲
                                        法官  黃  秀  得
      右正本證明與原本無異
                                              書  記  官
中      華      民      國    八十八    年      六      月    二十八    日
